【裁判字號】    95,重上,127
【裁判日期】    950516
【裁判案由】    拆屋還地等
【裁判全文】
臺灣高等法院民事判決                 95年度重上字第127號
上  訴  人  寅  ○
            甲○○
            辛○○
            庚○○
            己○○
上三人共同
法定代理人  戊○○
            丙○○
兼上五人共同
訴訟代理人  乙○○
上  訴  人  癸○○
            壬○○
            丑○○
上  一  人
訴訟代理人  子  ○
被  上訴人  台北縣蘆洲市公所
法定代理人  丁○○○
訴訟代理人  許進德律師
            劉金玫律師
            蘇夏曦律師
上列當事人間請求拆屋還地等事件，上訴人對於中華民國94年12
月30日臺灣板橋地方法院94年度重訴字第276號第一審判決（含95
年2月13日更正裁定）提起上訴，本院於95年5月2日言詞辯論終
結，判決如下：
    主  文
上訴駁回。
原判決關於命上訴人丑○○、甲○○、癸○○、壬○○拆除房屋
及返還土地部分之履行期間為五個月。
第二審訴訟費用由上訴人丑○○、甲○○、癸○○、壬○○共同
負擔。
    事實及理由
一上訴人寅○、乙○○、辛○○、庚○○、己○○未於言詞辯論
  期日到場，核無民事訴訟法第 386條所列各款情形，爰依被上
  訴人之聲請，由其一造辯論而為判決，合先敘明。
二被上訴人起訴主張：坐落於臺北縣蘆洲市○○段49、55地號土
  地（下稱系爭土地）為伊所有，遭上訴人搭蓋建物無權占有使
  用迄今。其中上訴人丑○○與原審共同被告路林勸、子○、吳
  素青、路宇軒、路凡締及路右安等 7人於49地號土地上搭蓋面
  積 95.40平方公尺之之違章建物（門牌：臺北縣蘆洲市○○路
  77巷 9號）；上訴人甲○○、寅○、乙○○、辛○○、庚○○
  、己○○及原審共同被告戊○○、丙○○等 8人，於49地號土
  地上搭蓋面積 85.68平方公尺之違章建物（門牌：臺北縣蘆洲
  市○○路77巷11號）；上訴人癸○○於49地號土地上搭蓋面積
  85.68平方公尺之違章建物（門牌：臺北縣蘆洲市○○路 77巷
  13號）；上訴人壬○○與原審共同被告楊鴻仲、徐豐傑等 3人
  ，於55地號土地上搭蓋面積 46.40平方公尺之違章建物（門牌
  ：臺北縣蘆洲市○○路77巷15號）。因上開土地鄰近衛生所、
  郵局等機構，交通十分便利，故酌情以申報地價年息百分之 6
  請求上訴人給付使用土地相當於租金之利益，應屬適當。即占
  用 9號房屋之路林勸、丑○○、子○、吳素青、路宇軒、路凡
  締及路右安等7人每月可享利益為新台幣（下同）7,915元， 5
  年間所享有之利益為 474,900元；占用11號房屋之甲○○、寅
  ○、乙○○、辛○○、庚○○、己○○、戊○○、丙○○等 8
  人每月可享利益為7,109元， 5年間所享有之利益為426,540元
  ；占用13號房屋之癸○○每月可享利益為7,109元，5年間所享
  有之利益為 426,540元；占用15號房屋之壬○○、楊鴻仲及徐
  豐傑等3人每月可享利益為4,262元，5年間所享有之利益為255
  ,720 元。爰依民法第767條規定及不當得利之法則，求為命上
  訴人分別拆屋還地及給付不當得利法則之判決。
三上訴人除均請求定履行期間外，分別辯以：
  (一)丑○○： 9號房屋為其所建，固係實情，然已於80年間贈與
    子○，伊已喪失處分權。又其他占用人係輔助占有人，原判
    決命渠等給付不當得利，亦有違誤。
  (二)甲○○、寅○、乙○○、辛○○、庚○○、己○○：被上訴
    人曾於91年11月13日以北縣蘆財字第0910035327號函甲○○
    稱：將發放搬離補償金50萬元，並同意於92年 3月31日前自
    動搬離。詎被上訴人事後反悔不付，自不得請求拆屋還地。
    況伊得以該50萬元與原判決所命給付抵銷，另不當得利應自
    92年4月1日起算。
  (三)癸○○：伊母張楊紹淑亦曾收到上開函文，所辯與甲○○等
    相同。
  (四)壬○○：伊占用系爭土地23年，被上訴人知悉但不主張權利
    ，其請求權之行使違背信賴原則；且伊亦因時效取得地上權
    登記請求權；又兩造間有不定期使用借貸關係，被上訴人尚
    未合法終止，伊得使用系爭土地至使用目的終了之時；被上
    訴人即不得請求伊拆屋還地。其餘所辯與甲○○等相同。
四原審判命：(一)丑○○將 9號房屋拆除及返還土地，並與路林勸
  、子○、吳素青、路宇軒、路凡締、路右安共同給付被上訴人
  425,196元本息，另按月共同給付7,087元至返還土地之日止；
  (二)甲○○將11號房屋拆除及返還土地，並與寅○、乙○○、辛
  ○○、庚○○、己○○共同給付被上訴人 382,626元本息，另
  按月共同給付 6,377元至返還土地之日止；(三)癸○○將13號房
  屋拆除及返還土地，並給付被上訴人216,984 元本息，另按月
  給付 3,616元至返還土地之日止；(四)壬○○與楊鴻仲、徐豐傑
  共同將15號房屋拆屋及返還土地，並與楊鴻仲、徐豐傑共同給
  付被上訴人196,365元本息，另按月共同給付3,273元至返還土
  地之日止（以上見原審更正裁定）；復駁回被上訴人其餘之訴
  。
  其中僅(一)丑○○、(二)甲○○、寅○、乙○○、辛○○、庚○○
  、己○○、(三)癸○○、(四)壬○○等人提起上訴，並均聲明：原
  判決不利上訴人部分廢棄，被上訴人在第一審之訴駁回。
  而前述(一)路林勸、子○、吳素青、路宇軒、路凡締、路右安及
  (四)楊鴻仲、徐豐傑等原審共同被告並未聲明不服，且其等敗訴
  部分，與各該共同被告之上訴人間，尚無須合一確定之關係，
  故(一)丑○○、(四)壬○○之上訴效力，不及於其等。
  被上訴人就其敗訴部分未提起上訴（含對前述(二)戊○○、丙○
  ○之請求全部）。對於上訴人之上訴，則聲明：上訴駁回。
五查系爭55地號土地為蘆洲市所有，現由被上訴人管理，有土地
  登記簿謄本可稽（見原審卷(一) 7,8頁），被上訴人主張遭丑○
  ○（ 9號）、甲○○（11號）、癸○○（13號）、壬○○、楊
  鴻仲及徐豐傑（15號）所有建物（房屋）無權占有使用迄今，
  寅○、乙○○、辛○○、庚○○、己○○等在11號房屋居住等
  事實，業經原審囑託臺北縣三重地政事務所勘測屬實，製有土
  地複丈成果圖可稽（見原審卷145-147頁、202頁及原判決附圖
  ），且上訴人就占用一節並不爭執，自堪信為真實（被上訴人
  起訴主張之被占用土地地號及面積，與測量成果所示尚有未合
  ）。上訴人雖分別以上情為辯，惟查：
  (一)按不動產物權，依法律行為而取得、設定、喪失及變更者，
    非經登記，不生效力，民法第758條定有明文。系爭9號房屋
    為丑○○原始建築而取得所有權之違章建築，未經辦理建物
    所有權第一次登記一節，為丑○○所是認，揆諸上揭說明，
    其所有權即無由合法移轉登記與子○。縱認曾有事實上處分
    權之贈與，然丑○○仍為法律上所有權人，享有法律上處分
    權，即負拆除義務。是丑○○所辯，於法尚非有據。至原審
    其餘共同被告係輔助占有人，是否應命渠等給付不當得利，
    因該共同被告未對原判決聲明不服，非本院上訴審理範圍，
    自無庸加以審酌。
  (二)次按所有人對於無權占有或侵奪其所有物者，得請求返還之
    ；對於妨害其所有權者，得請求除去之，民法第 767條前、
    中段亦有明定。系爭11、13、15號房屋為違章建築，其所有
    權人甲○○、癸○○、壬○○既未能舉證證明該建物有使用
    占有土地之合法權源，系爭土地之管理機關即被上訴人行使
    土地所有人之排除侵害請求權及返還請求權，即屬合法。至
    被上訴人之前曾函知將發放搬離補償金50萬元，事後竟反悔
    不發放補償金，縱係實情，亦不影響上訴人所有建物無權使
    用系爭土地之事實，被上訴人仍得行使物上請求權。是上訴
    人甲○○、寅○、乙○○、辛○○、庚○○、己○○、癸○
    ○、壬○○等此部分之所辯，即難為其等有利之認定。
  (三)再者，已登記不動產所有人之回復請求權，無民法第 125條
    消滅時效規定之適用，司法院大法官釋字第 107號著有解釋
    。另地上權為一種物權，主張取得時效之第一要件須為以行
    使地上權之意思而占有，若依其所由發生之事實之性質，無
    行使地上權之意思者，非有變為以行使地上權之意思而占有
    之情事，其取得時效，不能開始進行；且占有人因時效而取
    得地上權登記請求權者，以已具備時效取得地上權之要件，
    向該管地政機關請求為地上權登記，如經地政機關受理，受
    訴法院始應就占有人是否具備時效取得地上權之要件，為實
    體上裁判；最高法院64年台上字第2552號及80年度第 2次民
    事庭會議分別著有判例及決議。本件上訴人之房屋縱早於20
    年前占有使用系爭土地，被上訴人之回復請求權既無消滅時
    效規定之適用，則被上訴人依法行使權利，上訴人尚無從主
    張信賴原則或其他相類之權利。又壬○○既未舉證證明其占
    有系爭土地之初，即係以行使地上權之意思，且已於被上訴
    人起訴前向該管地政機關請求為地上權登記，則其抗辯已有
    地上權可得行使云云，亦屬無據。再者，兩造間並無使用借
    貸關係一節，為兩造所不爭執，更無終止使用借貸契約或使
    用目的未達之情事。是上訴人壬○○之辯解，均無可取。
  (四)民法第 179條前段規定，無法律上之原因而受利益，致他人
    受損害者，應返還其利益。又無權占有他人之土地，可能獲
    得相當租金之利益，為社會通常之觀念（最高法院61年臺上
    字第1695號判例參照）。上訴人既係無權占有系爭土地，使
    被上訴人受有相當於租金之損害，上訴人因而受有使用土地
    之利益，被上訴人自得依不當得利之法律關係，請求上訴人
    給付起訴前五年相當於租金之所受利益。系爭55地號土地於
    89年之申報地價為每平方公尺18,369元，93年之申報地價亦
    同，有臺北縣三重地政事務所函附卷可稽（見原審卷(一)88頁
    ），上訴人所有或所用之 9、11、13、15號房屋，其面積各
    為92.59、83.32（49.93與33.93之總和）、47.25、42.76平
    方公尺（見原審卷(一) 202頁及原判決附圖），鄰臺北縣蘆洲
    市○○路，其旁設有公車站牌，可供車輛及行人往來通行，
    且鄰近均為住屋，人口密集等情，有房屋買賣契約書、臺灣
    省自來水公司收據、臺灣電力公司北西區營業處書函、門牌
    證明書、戶籍謄本、陳情書、房屋買賣契約、甲○○購屋收
    據、臺灣省自來水公司證明、臺灣電力公司北西區營業處書
    函、轉讓合約書、牆壁共同契約、土地複丈成果圖（見原審
    卷(一) 94-100頁、105-109頁、190-197頁、202頁）為證，復
    經原審現場勘驗屬實（見原審卷(一) 145-147頁）。故斟酌上
    開土地坐落之位置、附近繁榮程度及上訴人占用情形，認土
    地租金以土地申報總價年息5%計算為宜。則自89年 7月13日
    起至94年7月12日（起訴日）止之5年期間，系爭 9、11、13
    、15號房屋所享有相當於租金之利益分別為425,196元（18,
    369元×92.59×5﹪×5=425,196元，元以下四捨五入，下同
    ）、382,626元（18,369元×83.32×5﹪×5=382,626元）、
    216,984元（18,369元×47.25×5﹪×5=216,984元）、196,
    365元（18,369元×42.76×5﹪×5=196,365元）；而每月可
    享有相當於租金之利益分別為7,087元〔（18,369元×92.59
    ×5﹪）/12=7,087〕、6,377元〔（18,369元×83.32×5%）
    /12=6,377〕、3,616元〔（18,369元×47.25×5﹪）/12=3,
    616〕、3,273元〔（18,369元×42.76×5﹪）/12=3,273〕
    。上訴人雖抗辯被上訴人曾發函同意伊等於92年 3月31日前
    自動搬離，並願發放搬遷補償金50萬元，不當得利應自92年
    4月1日起算，且得以該未付之50萬元與之抵銷云云。惟查上
    訴人迄今尚未自動搬遷，為渠等是認，則上開被上訴人函所
    示之條件尚未成就，難認被上訴人已放棄92年3月31日以前
    之不當得利，且亦無從認上訴人得以該50萬元抵銷。是上訴
    人此部分所辯，仍無足採。
六從而，被上訴人本於所有權及管理權，請求上訴人丑○○、甲
  ○○、癸○○、壬○○分別將系爭 9、11、13、15號房屋拆除
  ，將占用土地返還被上訴人；並請求(一)上訴人丑○○與原審共
  同被告路林勸、子○、吳素青、路宇軒、路凡締及路右安共同
  給付425,196元（即丑○○個人給付其中1/7）、(二)上訴人甲○
  ○、寅○、乙○○、辛○○、庚○○及己○○共同給付382,62
  6元、(三)上訴人癸○○給付216,984元、(四)上訴人壬○○與原審
  共同被告楊鴻仲、徐豐傑共同給付 196,365元（即壬○○個人
  給付其中1/3），及各自起訴狀繕本送達翌日即94年8月19日、
  同日、94年8月 4日、94年8月16日起，均至清償日止，按年息
  5%計算之利息；另請求至返還上開占有土地之日止，(一)上訴人
  丑○○與原審共同被告路林勸、子○、吳素青、路宇軒、路凡
  締及路右安按月共同給付7,087元（即丑○○個人給付其中1/7
  ）、(二)上訴人甲○○、寅○、乙○○、辛○○、庚○○及己○
  ○按月共同給付6,377元、(三)上訴人癸○○按月給付3,616元、
  (四)上訴人壬○○與原審共同被告楊鴻仲、徐豐傑按月共同給付
  3,273元（即壬○○個人給付其中1/3），洵無不合，應予准許
  。原審就此部分為被上訴人勝訴之判決，並分別為准免假執行
  之諭知，經核尚無違誤，上訴意旨指摘原判決此部分不當，求
  予廢棄，非有理由，其上訴應予駁回。
七按判決所命之給付，其性質非短期間不能履行，或斟酌被告之
  境況，兼顧原告之利益，法院得於判決內定相當之履行期間或
  命分期給付，經原告同意者亦同，民事訴訟法第396條第1項規
  定甚明。本件上訴人長期居住系爭土地上，雖各應遷離或拆除
  房屋，因涉及居住權益，被上訴人又出爾反爾未予補助，致上
  訴人一時之間難以另覓居住處所，故認拆除房屋及返還土地，
  均非短期可就，爰就上訴人丑○○、甲○○、癸○○、壬○○
  之拆除房屋、返還土地部分義務之履行，酌定履行期間為5個
  月，以資兼顧。
八據上論結，本件上訴為無理由，依民事訴訟法第449條第1項、
  第396條、第78條、第85條第1項前段、第385條第1項前段，判
  決如主文。
中    華    民    國    95    年    5    月    16    日
                  民事第十六庭審判長法  官  沈方維
                                    法  官  湯美玉
                                    法  官  張競文
正本係照原本作成。
如不服本判決，應於收受送達後20日內向本院提出上訴書狀，其
未表明上訴理由者，應於提出上訴後20日內向本院補提理由書狀
（均須按他造當事人之人數附繕本）上訴時應提出委任律師或具
有律師資格之人之委任狀；委任有律師資格者，另應附具律師資
格證書及釋明委任人與受任人有民事訴訟法第466條之一第一項
但書或第二項（詳附註）所定關係之釋明文書影本。
中    華    民    國    95    年    5     月    18    日
                                    書記官  鄭麗兒
附註：
民事訴訟法第四百六十六條之一（第一項、第二項）：
對於第二審判決上訴，上訴人應委任律師為訴訟代理人。但上訴
人或其他法定代理人具有律師資格者，不在此限。
上訴人之配偶、三親等內之血親、二親等內之姻親，或上訴人為
法人、中央或地方機關時，其所屬專任人員具有律師資格並經法
院認為適當者，亦得為第三審訴訟代理人。


司法院資訊處製作；財團法人民間司法改革基金會備份。
